【裁判字號】    96,訴,1691
【裁判日期】    970331
【裁判案由】    不動產所有權移轉登記
【裁判全文】
臺灣臺北地方法院民事判決              96年度訴字第1691號
原      告  甲○○
訴訟代理人  孫隆賢律師
被      告  乙○○
訴訟代理人  王宏濱律師
上列當事人間請求不動產所有權移轉登記事件，本院於民國97年
3月17日言詞辯論終結，判決如下：
    主  文
被告應將其所有如附表所示之不動產所有權應有部分二分之一移
轉登記予原告。
訴訟費用由被告負擔。
    事實及理由
壹、原告起訴主張：
一、如附表所示之不動產（下稱系爭不動產）原為訴外人白再清
    所有，經本院以69年執字第7026號強制執行事件辦理查封拍
    賣，拍賣總價金為新臺幣（下同）90萬元，原告甲○○與被
    告乙○○約定以各1/2計算（即各出資45萬元），由被告出
    名投標買受，是兩造係以原告共同出資購買系爭不動產所有
    權之1/2，而約定僅以被告名義登記為所有權人，成立信託
    契約，類推適用民法第549條第1項關於委任之規定，原告得
    隨時終止兩造間信託契約，茲以本件起訴狀繕本之送達作為
    原告終止兩造間信託契約之意思表示，兩造間信託契約既已
    終止，被告即負有返還信託物之義務。又縱認兩造間之法律
    關係並非信託契約，因被告既同意以伊名義投標買受系爭不
    動產及辦理所有權登記，亦可認係原告借用被告名義登記，
    茲以本件起訴狀繕本之送達作為原告終止兩造間借名契約之
    意思表示，是被告亦應返還其所有系爭不動產所有權之1/2
    予原告。爰依信託及借名登記之法律關係起訴請求，並請求
    本院擇一為原告勝訴之判決。
二、系爭不動產原為訴外人白再清所有，因訴外人曾琴喨投資白
    再清之建築事業，自63年起，曾琴喨全家即以紅利抵付租金
    方式遷入居住，兩造之母陳白敬與原告則相繼於64及65年間
    前來同住，嗣至68年間，黃水池、曾琴喨夫婦另行購屋遷出
    ，陳白敬及原告母女仍以曾琴喨所獲紅利抵付租金續住於該
    處。然其後白再清經商失敗，系爭不動產遭查封拍賣，因原
    告資金不足，乃邀同被告一起標購，關於保證金及得標價金
    之繳納，均以兩造均分之計算，再交由黃水池辦理，填寫投
    標單及投標，則約定以被告名義為之，此等事務亦均委由黃
    水池處理。斯時又因原告之配偶生活不正常且有外遇，為避
    免伊辛勞所得之房產，依修正前民法第1017條規定，所有權
    歸屬於伊配偶，日後恐流入外人之手，遂將伊對於系爭不動
    產1/2之權利，信託登記為被告名義。又在82年間，原告並
    無任何資金需求，兩造亦不曾磋商處分系爭不動產，鄰近房
    地自78年12月29日起至89年12月29日止，亦均無買賣異動紀
    錄。故被告辯稱伊於82年間以鄰屋售價之半數，向原告買回
    系爭不動產1/2之權利，並非事實。
三、另82年間，曾琴喨曾因周轉困難而向被告借款200萬元，當
    時曾琴喨之銀行帳戶遭查封，遂借用原告帳戶供被告匯款，
    是被告於82年6月30日匯款200萬元予原告，實為曾琴喨向被
    告之借款，原告亦先後於82年7月2日、82年8月5日及82年8
    月7日，依曾琴喨之指示，分別提領100萬294元、50萬元及
    47萬元，各匯款至黃水池、黃姿婷帳戶及以現金交付曾琴喨
    ，至餘款2萬9,726元原告如何轉交，實因事隔多年而不復記
    憶，原告則從未動用該200萬元，原告該銀行帳戶亦無短缺
    資金情事。嗣曾琴喨之債權人雖撤銷查封，然曾琴喨慮及其
    財務糾紛尚未平息，且有不詳之忌諱，迄未繼續使用該銀行
    帳戶至今。再者，被告於85年間曾請求曾琴喨還款，因曾琴
    喨要求就雙方間之所有財務糾紛一併徹底解決，被告遂不再
    請求曾琴喨還款，迨曾琴喨於93年5月25日發函再次請求被
    告徹底解決雙方間金錢、財產等問題，被告則又從此否認曾
    琴喨向伊借款200萬元，並改口聲稱該200萬元係兩造間為釐
    清系爭不動產產權之款項。
四、爰此聲明：如主文所示。
貳、被告抗辯：
一、原告為被告之三妹，因伊夫妻感情失和，於69、70年間與兩
    造之母陳白敬同住於向白再清承租之系爭不動產現址，嗣至
    71年1月間，系爭不動產遭白再清之債權人聲請查封拍賣，
    原告急電被告求援，希被告能標買系爭不動產供伊及兩造之
    母繼續居住，被告不忍母親及原告流離失所，遂以90萬元投
    標購得系爭不動產。又當時被告確係委請二妹曾琴喨之配偶
    黃水池辦理投標，惟投標保證金及拍定價金，全數由被告籌
    措支付，被告並親自由嘉義北上會同黃水池赴法院繳交，原
    告並未出資分文。其後，原告過意不去，向被告表明伊願出
    資半數，價購系爭不動產一半產權，原告遂陸續支付共45萬
    元之價款，然兩造並未立下書據，原告亦不曾要求被告辦理
    所有權移轉登記。再至82年間，原告又因資金需求而有處分
    系爭不動產之議，被告不忍年邁母親受搬遷之苦，遂參考鄰
    近房屋售價400萬元之半數，向原告買回系爭不動產另一半
    之產權，被告解除自己定期存款契約得款150萬元，連同向
    嘉義市農會貸款50萬元，共200萬元，於82年6月30日匯入原
    告合作金庫城內支庫帳戶，至此系爭不動產所有權又回歸被
    告單獨所有。故系爭不動產為被告獨力出資標購，既非原告
    借用被告名義登記為所有權人，兩造間亦無信託關係存在，
    至其後原告向被告價購系爭不動產之一半產權，乃另一買賣
    關係，惟被告已於82年間買回，原告亦無任何權利請求被告
    為移轉登記。
二、原告雖主張被告於82年6月30日匯款200萬元予伊一事，實係
    證人曾琴喨之銀行帳戶遭債權人查封，乃利用原告銀行帳戶
    向被告借款云云，惟前開被告匯款時間，與曾琴喨台北銀行
    景美分行帳戶於82年2月23日遭債權人鄭吉祥假扣押之時間
    ，相差4個多月，且鄭吉祥聲請為假扣押查封後未逾10日，
    因雙方達成和解，鄭吉祥旋即撤銷假扣押，其強制執行程序
    亦於82年3月22日因鄭吉祥撤回執行而撤銷，曾琴喨該銀行
    帳戶在82年3月16日即有提現紀錄，此後亦未遭曾琴喨其他
    債權人查封。故前開被告匯款200萬元予原告之際，曾琴喨
    並無借用原告銀行帳戶向被告借款之必要，若需借用他人銀
    行帳戶匯入借款，伊大可借用較親近之配偶或子女之帳戶為
    之，又何必向原告借用。況關於該200萬元之提領方式及用
    途，證人黃水池與曾琴喨二人所述情節並不相符，原告亦答
    以「不記得」等語；且該200萬元並非一次轉交，不符常情
    ；另被告於82年6月30日匯款200萬元予原告後，竟相隔1個
    多月，原告始交付實際借款人曾琴喨150萬餘元，凡此益見
    原告主張之不實。
三、爰此聲明：駁回原告之訴。
、兩造不爭執之事項：
一、系爭不動產原為白再清所有，嗣遭他人聲請強制執行查封拍
    賣，拍賣價金為90萬元，由被告以其名義拍定並登記為所有
    權人；而原告於系爭不動產拍定前，即已遷入居住數年（調
    解卷第3頁、本院卷第9、12、48頁）。
二、關於系爭不動產之投標事宜，係由黃水池辦理（調解卷第3
    頁、本院卷第13頁）。
三、於82年之前，兩造對於系爭不動產各享有一半產權（本院卷
    第10頁）。
四、被告曾於82年6月30日匯款200萬元至原告於合作金庫商業銀
    行城內分行帳號0000000000000號之活期儲蓄存款帳戶內（
    本院卷第14、49頁）。
肆、得心證之理由：
一、本件原告起訴主張其對於系爭不動產享有一半之產權，兩造
    間存在信託或借名登記之契約關係，並否認被告曾於82年間
    以200萬元之價款向其買回該一半之權利，是於原告終止兩
    造間上開契約關係後，被告即應返還系爭不動產一半產權於
    原告等語；被告對於兩造在82年之前，就系爭不動產各享有
    一半產權之事實，固無爭執，惟抗辯兩造間並無何信託或借
    名登記關係存在，且伊已於82年間以200萬元之價款，向原
    告買回該一半之權利云云；因之，本件兩造主要之爭點厥為
    ：(一)兩造間於82年以前，就原告對於系爭不動產所有一半之
    產權，以被告名義登記為所有權人，是否成立信託或借名登
    記契約？(二)被告是否於82年間以200萬元之價款，向原告買
    回該一半之權利？茲審究如下：
(一)、兩造間於82年以前，就原告對於系爭不動產所有一半之產權
    ，以被告名義登記為所有權人，是否成立信託或借名登記契
    約？
１、按信託法頒行前，通常所謂之信託契約，受託人僅須就信託
    財產承受權利人名義，且須對信託財產，依信託契約所定內
    容為積極之管理或處分，並非將自己之財產，以他人名義登
    記時，當然即有信託關係存在。倘權利人僅以其購買之不動
    產，名義上登記於他人名下，該他人自始未負責管理、處分
    ，而將該不動產之管理、使用、處分悉由權利人自行為之，
    即係側重於權利人與該他人間信任關係之純粹「借名登記」
    契約，苟其內容不違反強行規定或公序良俗者，該「借名登
    記」之無名契約，在性質上應與委任契約同視，除契約內容
    另有約定外，自可類推適用民法上有關委任契約之相關規定
    （最高法院94年度台上字第953號裁判意旨參照）。經查：
(1)、原告主張系爭不動產前遭強制執行查封拍賣之際，兩造約定
    以各1/2之計算投標（即各出資45萬元），並委請證人黃水
    池辦理相關手續等情，有證人黃水池證稱：「（問：系爭不
    動產委託你投標，兩造的約定及投標經過？）系爭房子是我
    向白再清租的，後來我搬走了，白再清向我借錢，沒有還，
    我們聲請執行才知道這個房子要被拍賣，投標手續都是我幫
    他們辦，保證金也是我幫他們去銀行購買本票。當時兩造都
    各出一半的錢，錢多少我忘記了，一人一半，標到之後也是
    一人拿一半的錢，讓我去繳尾款。以後所有權是他們自己去
    辦，我沒有去處理‧‧‧」等語（本院卷第9頁反面參照）
    ，以及證人曾琴喨證稱：「（問：系爭房子你是否知道拍賣
    的過程？）系爭房子原來是我租的，後來我搬出去，由原告
    與我母親一起住，原告聽說房子要被拍賣，想要標下，但是
    錢不夠，我告訴他找被告一起標，‧‧‧」、「（問：他們
    如何去標系爭房子？）他們錢交給我先生黃水池去標，詳細
    情形我先生辦的，‧‧‧」等語在卷可參（本院卷第42頁參
    照），且證人黃水池、曾琴喨所述關於兩造約定各以1/2之
    計算共同參與系爭不動產拍賣之投標乙節，亦核與證人陳水
    即被告之配偶證稱：「（問：為何原告說他有一半房子的產
    權，你同意給他200萬元？）標的時候，原告沒有出錢，但
    標之前原告有跟被告說一人出一半的錢，原告後來陸陸續續
    給被告45萬元。我們標時先替原告出一半的錢，所以原告有
    一半房子的權利。」等語相符（本院卷第40頁參照），另系
    爭不動產投標相關手續，兩造係交由黃水池辦理之事實，亦
    為兩造所不爭執，自堪認於系爭不動產前遭強制執行查封拍
    賣之際，兩造確有各出資半數共同標買系爭不動產之合意存
    在。
(2)、又被告雖辯稱系爭不動產為其獨力出資購買，全部拍賣價款
    90萬元均為其所支付，原告係於事後始陸續支付45萬元，向
    其購買系爭不動產一半產權云云。惟查，兩造於系爭不動產
    前遭強制執行查封拍賣之際，即有各出資半數共同標買系爭
    不動產之合意存在，既已如前述，則縱使被告先以自己資金
    支應全部拍賣價款，關於原告應負擔之其餘半數價款，亦僅
    屬其為原告墊付性質，是原告究於事前或事後支付該1/2之
    拍賣價款，核屬兩造約定之內部分擔額之履行細節問題，自
    不能僅以原告係於被告出名拍定系爭不動產後，始陸續支付
    其餘半數價款予被告，即認系爭不動產自始為被告所單獨出
    資購置。從而，被告抗辯原告係在其獨力出資購得系爭不動
    產後，方另支付其餘半數價款，向其購買系爭不動產一半產
    權云云，尚難採信。
(3)、再查，系爭不動產於遭強制執行拍賣之前，原告即已遷入其
    內居住達數年之久，為兩造所不爭執，而系爭不動產遭強制
    執行拍賣之際，原告又與被告約定各出資半數共同參與標買
    ，堪信原告確有以出資半數拍賣價款，俾取得系爭不動產一
    半所有權之意思。又兩造共同出資參與拍賣購得系爭不動產
    後，系爭不動產即以拍賣登記原因，登記為被告單獨所有，
    有原告提出之系爭不動產土地及建物登記第二類謄本在卷足
    憑（調解卷第8、9頁參照），然被告取得系爭不動產所有權
    後，並未遷入居住，仍住居於嘉義，亦有被告於本院96年6
    月13日言詞辯論時自承：「‧‧‧系爭房子原告與我母親在
    住，我當時住嘉義。」等語可參（本院卷第44頁參照），堪
    認斯時常住於系爭不動產之人，實為原告，而非被告，原告
    出資半數所購得之系爭不動產一半產權，其管理及使用悉由
    原告自行為之，被告實際上並未加以管理或為任何使用。
(4)、另按，74年6月4日以前結婚，適用聯合財產制之夫妻，依修
    正前民法第1017條第1項規定，妻得自行保有所有權之原有
    財產，僅限於妻於結婚時所有之財產，以及於婚姻關係存續
    中因繼承或其他無償取得之財產。至妻於婚姻關係存續中有
    償取得之財產，因不屬於妻之原有財產，依修正前民法第10
    17條第2項規定，歸屬為夫所有。是以，原告出資半數所取
    得之系爭不動產一半產權，縱登記為原告所有，依上揭74年
    6月5日修正前民法規定，其實際所有權仍將歸屬於原告之配
    偶，如原告之配偶欲加以處分或遭其債權人聲請強制執行查
    封拍賣，原告並無從排除或救濟。因此，原告主張其因慮及
    夫妻失和，唯恐其以辛勤所得換取之系爭不動產之1/2所有
    權，適用當時民法規定之結果，致其日後有失權之虞，乃借
    用被告名義登記為該1/2產權之所有權人等語，即屬可採。
２、綜前所述，原告出資半數所購得之系爭不動產一半產權，名
    義上雖登記為被告所有，惟被告自始並未負責該部分產權之
    管理或使用，實際上仍由原告自行管理及使用該部分，且徵
    之兩造約定各出資1/2，而僅以被告名義參與標買系爭不動
    產及登記為所有權人等約定內容，亦無何違反強行規定或公
    序良俗情事存在，是依首開說明，本件兩造間所成立之法律
    關係，應認係側重於兩造彼此間信任關係之純粹「借名登記
    」契約。
(二)、被告是否於82年間以200萬元之價款，向原告買回系爭不動
    產一半之權利？
１、被告抗辯其曾於82年間以200萬元之價款，向原告買回系爭
    不動產一半之權利，是系爭不動產現為其單獨所有，原告並
    無權利請求被告移轉登記云云，固據其提出嘉義市農會82年
    6月30日匯款回條以資為證，兩造對於被告曾於82年6月30日
    匯款200萬元至原告之合作金庫商業銀行城內分行帳號00000
    00000000號活期儲蓄存款帳戶內（下稱原告合庫帳戶）之事
    實，亦無爭執，然查：
(1)、原告合庫帳戶於82年6月30日匯入200萬元後，分別於82年7
    月2日提出100萬294元電匯入曾琴喨之夫彰化銀行古亭分行
    之帳號清償黃水池之信用借款100萬元及利息294元、於82年
    8月5日匯入50萬元至曾琴喨之長女黃姿婷合作金庫景美支庫
    帳戶，及於82年8月7日提出47萬元，共197萬元294元，有合
    作金庫商業銀行城內分行97年2月20日合金城內字第9700007
    60號函覆本院之82年6月至82年8月間上開原告帳戶之交易明
    細資料在卷可參（本院卷第129至130頁參照），且原告上開
    帳戶歷次轉帳或現金支出紀錄之日期及金額，均核與證人曾
    琴喨所陳報之合作金庫取款條、分戶交易明細表、彰化銀行
    古亭分行支出傳票、放款收入傳票、放款日報表明細分類帳
    所載日期、支出及存入金額相符（本院卷第92至99頁參照）
    ，堪認上列3次原告於被告匯入200萬元後未幾，所分別提領
    之款項，應係交付證人曾琴喨供伊運用，至原告自己並未動
    用該200萬元之款項。又原告合庫帳戶於82年6月至8月間，
    除上列4筆交易紀錄外（即82年6月30日匯入200萬元、82年7
    月2日、82年8月5日及82年8月7日各支出100萬294元、50萬
    元及47萬元等4筆），現金或轉帳存入紀錄計有19筆之多，
    而支出紀錄僅有8筆，支出金額多在數十萬元上下，歷次交
    易結餘金額亦多在數百萬元以上，結餘較少者亦有數十萬元
    （本院卷第129至130頁參照），大致上呈現存多提少之情況
    ，顯然當時原告本身可自由支配資金尚無匱乏之虞，應無需
    用大筆資金支應其開銷之必要。因此，原告主張被告於上揭
    時日所匯入其合庫帳戶之200萬元，實為曾琴喨向被告之借
    款，並非其本身有何資金需求等語，即堪採信。
(2)、另證人曾琴喨之台北銀行景美分行甲存帳戶，於82年間確曾
    遭伊債權人鄭吉祥聲請假扣押查封，業據本院調閱82年度民
    執全庚字第368號假扣押強制執行事件卷宗核閱屬實，亦有
    證人曾琴喨證稱：「（問：提示被證五的匯款單，你是否知
    道為何被告要匯給原告200萬元？）這是我要向被告借的，
    因為我生意失敗，帳戶被查封，所以借用原告的帳戶，‧‧
    ‧我拿現金‧‧‧到學校去清會錢。」、「（問：69年70年
    你的職業？）我原來是國中的老師，‧‧‧89年國中老師退
    休，生意失敗是指我82年因投資陽明山房地產被騙。」、「
    （問：82年時你借200萬元，是借用原告的帳戶，你的帳戶
    是被何人查封？）被台北地院查封台北市銀行景美分行甲乙
    存帳戶，被陸尚建設公司的鄭吉祥查封。」等語在卷可佐（
    本院卷第42、43頁參照），故原告主張曾琴喨於82年間發生
    財務週轉困難情事，為避免遭伊債權人追償欠款，遂借用原
    告合庫帳戶供被告匯款等語，亦為可採。被告雖抗辯其在82
    年6月30日匯款200萬元至原告合庫帳戶之際，曾琴喨早已與
    伊債權人鄭吉祥達成和解，伊遭查封之銀行帳戶業因鄭吉祥
    撤回執行而啟封，是曾琴喨並無借用原告合庫帳戶供被告匯
    款之必要云云。惟查，曾琴喨於82年間既處於投資失敗，財
    務週轉困難之境地，伊債權人又未必僅有鄭吉祥一人而已，
    鄭吉祥固因與曾琴喨達成和解而撤回執行，其後，曾琴喨其
    他債權人為保全或滿足債權，仍可能因得知曾琴喨名下尚有
    存款，而聲請強制執行查封曾琴喨銀行存款帳戶，是曾琴喨
    因慮及日後尚可能遭其他債權人追償欠款，而避免使用自己
    名義之銀行帳戶進出款項，改向原告借用銀行帳戶為之，衡
    情亦無何不合理之處。從而，被告辯稱曾琴喨並無借用原告
    合庫帳戶供其匯款之必要云云，並不足採。
２、綜前所述，被告於82年6月30日固曾匯款200萬元至原告合庫
    帳戶，然此尚不足以證明兩造於82年間曾有以200萬元之價
    款，由原告讓售其對系爭不動產之一半權利予被告之合意，
    又被告於本院96年6月13日言詞辯論時亦自承：「（問：原
    告有無同意將一半的產權賣給你？）就姊妹用電話講的，沒
    有其他證人，我們用電話講的，沒有寫其他借據資料。」等
    語（本院卷第44頁參照），是被告就此項有利於己之事實，
    既不能充分舉證證明之，自無從為有利於被告之認定，故被
    告抗辯其曾於82年間以200萬元之價款，向原告買回系爭不
    動產一半之權利云云，即難採信。
二、綜上所述，兩造間於82年以前，就原告對於系爭不動產所有
    一半之產權，約定以被告名義登記為所有權人，成立借名登
    記契約，被告又不能證明其已向原告買回系爭不動產該一半
    之產權，則類推適用民法第549條第1項規定，原告自得隨時
    終止兩造間借名登記契約。兩造間契約關係既經原告合法終
    止，依民法第263條準用第259條之規定，被告即應將系爭不
    動產權利範圍1/2回復登記為原告所有。從而，原告終止兩
    造間借名契約，請求被告將其所有如附表所示不動產所有權
    應有部分之1/2移轉登記予原告，為有理由，應予准許。
伍、本件事證已臻明確，兩造其餘攻擊防禦方法核與判決結果不
    生影響，爰不逐一論述，附此敘明。
陸、據上論結，本件原告之訴為有理由，依民事訴訟法第78條，
    判決如主文。
中    華    民    國    97    年    3     月    31    日
                  民事第六庭    法  官  楊晉佳
附表：
┌─┬───────────────┬───┬─────┬──────┬────┐
│土│  坐                      落  │地  目│面      積│權 利 範 圍 │所有權人│
│  ├────┬───┬──┬───┤      │          │            │        │
│  │鄉鎮市區○  段  ○○段│地  號│      │平方  公尺│            │        │
│  ├────┼───┼──┼───┼───┼─────┼──────┼────┤
│  │ 台北市 │ 興隆 │ 2  │ 466  │  建  │   109    │    1/4     │ 乙○○ │
│地│ 文山區 │      │    │      │      │          │            │        │
├─┼────┼───┴──┼───┼───┴─────┼──────┼────┤
│建│        │            │基  地│建物面積/平方公尺 │            │        │
│  │建    號│門 牌 號 碼 │      ├───┬─────┤權 利 範 圍 │所有權人│
│  │        │            │坐  落│主建物│ 附屬建物 │            │        │
│  ├────┼──────┼───┼───┼─────┼──────┼────┤
│  │        │台北市文山區│同  上│80.19 │   7.6    │    全部    │ 乙○○ │
│物│  166   │興隆路1段281│      │      │ （陽台） │            │        │
│  │        │號2樓       │      │      │          │            │        │
└─┴────┴──────┴───┴───┴─────┴──────┴────┘
以上正本係照原本作成。
如不服本判決，應於送達後20日內依對造人數檢具繕本向本院提
出上訴狀上訴於臺灣高等法院。
中    華    民    國    97    年    3     月    31    日
                                書記官  潘惠敏


司法院資訊處製作；財團法人民間司法改革基金會備份。
